【裁判字號】    99,交聲,1605
【裁判日期】    990407
【裁判案由】    聲明異議
【裁判全文】
臺灣臺中地方法院交通事件裁定        99年度交聲字第1605號
原處分機關  交通部公路總局臺中區監理所
異  議  人
即受處分人  甲○○
上列受處分人因違反道路交通管理處罰條例案件，對於交通部公
路總局臺中區監理所中華民國99年3月24日所為之處分（原處分
：中監違字第裁60-HD0000000號），聲明異議，本院裁定如下：
    主  文
原處分關於罰鍰新臺幣參萬肆仟伍佰元之處分撤銷。
前項撤銷部分，甲○○不罰。
    理  由
一、異議意旨略以：依據行政罰法第26條規定，一行為同時觸犯
    刑事法律及違反行政法上義務規定者，依刑事法律處罰之。
    異議人本件酒駕行為業經檢察官為緩起訴處分，並已繳納新
    臺幣（下同）50,000元在案，而監理機關另裁罰異議人罰鍰
    34,500元（聲明異議狀中誤載為罰鍰49,500元），並執行吊
    扣駕照，實無再一事二罰處行政罰之必要，請庭上撤銷行政
    罰鍰34,500元，以維持公平正義原則等語（異議人就原處分
    關於吊扣駛執照12個月及施以道安講習部分未聲明異議）。
二、原處分意旨則以：異議人甲○○駕駛QU-0906號自用小客車
    ，於民國98年3月8日凌晨1時26分許，在臺中縣大里市○○
    路與益民路口處，因「酒後駕車，經呼氣測試酒精值為每公
    升0.55毫克」之違規，為臺中縣警察局霧峰交通分隊員警以
    中縣警交字第HD0000000號舉發違反道路交通管理事件通知
    單當場舉發，異議人於前揭時間、地點被舉發違規事實，係
    違反道路交通管理處罰條例第35條第1項第1款規定，本站於
    99年3月24日以中監違字第裁60-HD0000000號違反道路交通
    管理事件裁決書裁處異議人罰鍰34,500元，吊扣駕駛執照12
    個月（本案駕照已執行吊扣），施以道安講習之處分。
三、本院認：
  (一)按汽車駕駛人飲用酒類或其他類似物後其吐氣所含酒精濃
      度超過每公升0.25毫克或血液中酒精濃度超過百分之0.05
      以上者，不得駕車，道路交通安全規則第114條第2款定有
      明文。又汽車駕駛人，駕駛汽車經測試檢定有酒精濃度超
      過規定標準者，處15,000元以上60,000元以下罰鍰，並當
      場移置保管其車輛及吊扣其駕駛執照1年，因而肇事致人
      受傷者，並吊扣其駕駛執照2年，道路交通管理處罰條例
      第35條第1項第1款定有明文。
  (二)又94年2月5日公布，95年2月5日施行之行政罰法第1條規
      定「違反行政法上義務而受罰鍰、沒入或其他種類行政罰
      之處罰時，適用本法。但其他法律有特別規定者，從其規
      定」，足認行政罰法係屬行政罰之基本法，而道路交通管
      理處罰條例本質上係屬行政罰，此由該條例中就交通違規
      行為所定法律效果包括罰鍰、吊扣證照裁罰等行政罰觀之
      甚明（參照行政罰法第1條、第2條將罰鍰、吊扣證照處分
      均定為行政罰），是違反道路交通管理處罰條例之裁罰事
      件，自有行政罰法之適用。
  (三)再按行政罰法第26條一事不二罰之立法理由：「一行為同
      時觸犯刑事法律及違反行政法上義務規定時，由於刑罰與
      行政罰同屬對不法行為之制裁，而刑罰之懲罰作用較強，
      固依刑事法律處罰，即足資警惕時，實無為一事二罰再處
      行政罰之必要，且刑事法律處罰，由法院依法定程序為之
      ，較符合正當法律程序，應予優先適用，但罰鍰以外之沒
      入或其他種類行政罰，因兼具維護公共秩序之作用，為達
      行政目的，行政機關仍得並與裁處。」故刑罰與行政罰，
      其處罰行為人違法行為之目的相同，若依刑事法律處罰，
      已足資警惕行為人時，實無為一事二罰再處行政罰之必要
      （臺灣高等法院臺中分院96年度交抗字第253、第262號、
      第287號、第288號裁定可資參照）。按刑事訴訟法第253
      條之2規定，命被告向被害人道歉、立悔過書、為金錢給
      付、勞務給付、提供義務勞務或處遇措施，應得被告之同
      意（其中金錢給付、勞務給付、提供義務勞務或處遇措施
      ，因涉及被告之財產及人身自由拘束，且產生未經裁判即
      終局處理案件之實質效果尚須考慮被告之意願），上開金
      錢給付、勞務提供等各種拘束雖均不屬「刑罰」性質，仍
      對行為人產生實質上制裁效果，並對行為人財產、自由、
      尊嚴等權利產生不良影響，尤其除金錢給付部份外，其餘
      種類負擔至今均未能以金錢量化，倘被告就同一行為所受
      緩起訴負擔並非金錢給付，則無從與行政罰鍰之金錢給付
      相較，故緩起訴處分是否即等同不起訴處分，即非無疑。
      又道路交通管理處罰條例第35條所規定之裁處含有罰鍰與
      吊扣駕照之處分，二者分屬行政罰法法理中之對於過去違
      反義務行為處罰之秩序罰，以及對於預防將來再犯危險之
      管制罰，前者對於過去義務違反而為秩序罰之目的與刑事
      制裁所欲達到保護交通安全之目的相同，二者目的既然相
      同，則處以較重之刑事制裁已足，無重複處罰之必要，以
      免使行為人產生雙重之財產損害（臺灣高等法院臺中分院
      96年度交抗字第287號裁定可資參照）。職此，同時觸犯
      刑事法律及違反行政法上義務規定之行為，行政機關得否
      科以與刑罰相類之行政罰處罰，除上述關於「金錢給付」
      之部分外，餘應視該行為之刑事訴追或審判程序終局結果
      而定，在刑事訴追、審判程序尚未終局確定前，行政機關
      自不得逕予裁罰，僅關於沒入或其他種類行政罰，因兼具
      維護公共秩序之作用，為達行政目的，行政機關仍得併予
      裁處，又此所稱「其他種類行政罰」，係指違反行政法上
      之義務應受「裁罰性」、「警告性」之「不利處分」而言
      ，依行政罰法第2條規定，應包括限制或禁止行為之吊扣
      證照處分及講習、輔導教育或其他類似之處分在內。
  (四)經查，異議人對其自98年3月8日凌晨零時許起至同日凌晨
      1時許止，在臺中市北屯區○○○路附近，飲用啤酒1瓶半
      後，已達不能安全駕駛動力交通工具之程度，竟於酒後駕
      駛車牌號碼QU-0906號自小客車上路。嗣於同日凌晨1時26
      分許，行經臺中縣大里市○○路與益民路口處，為警攔檢
      盤查，發現其滿身酒味，經警測得其呼氣酒精濃度為每公
      升0.55毫克之違規事實，固不否認。惟異議人之同一酒後
      駕車行為，因同時犯刑法第185條之3之公共危險罪，經移
      送臺灣臺中地方法院檢察署檢察官偵辦後，經檢察官於98
      年3月9日作成98年度速偵字第1127號緩起訴處分，緩起訴
      期間為1年，異議人應向臺中市生命線協會支付50,000元
      ，經檢察官依職權送臺灣高等法院臺中分院檢察署再議，
      亦經認無不當，異議人已於98年5月20日繳畢上該款項，
      上開緩起訴處分於99年3月23日期滿未經撤銷而告確定，
      有臺灣臺中地方法院檢察署98年度速偵字第1127號緩起訴
      處分書、緩起訴處分金收據及臺灣高等法院被告前案紀錄
      表各1紙附卷可稽。依照檢察官對本件異議人所為緩起訴
      處分之期間為1年，並命其應向臺中市生命線協會支付
      50,000元，並依職權送臺灣高等法院臺中分院檢察署再議
      ，亦認原處分並無不當而駁回再議。再按刑事審判旨在實
      現刑罰權之分配正義，故法院對於有罪被告之科刑，應符
      合罰刑相當之原則，使輕重得宜，罰當其罪，此所以刑法
      第57條明定科刑時，應以行為人之責任為基礎，並審酌一
      切情狀，尤應注意該條所列10款事項，以為科刑輕重之標
      準。而現階段之刑事政策，非祇在實現以往應報主義之觀
      念，尤重在教化之功能。乃本件原檢察官「核被告所為，
      係犯刑法第185條之3公共危險罪，係法定本刑為死刑、無
      期徒刑或最輕本刑3年以上有期徒刑以外之罪。經審酌被
      告並無前科，其犯後坦承犯行，深表悔悟，態度良好，相
      信歷此教訓，應有所警惕，而無再犯之虞。本件若為緩起
      訴處分，對於公共利益之維護亦無礙等情。爰參酌刑法第
      57條所列事項及公共利益之維護，認本件以緩起訴為適當
      。」並諭知緩起訴期間1年，並令異議人應向臺中市生命
      線協會支付50,000元，有緩起訴處分書在卷可稽。衡諸本
      件異議人所受緩起訴處分期間為1年，並已支付臺中市生
      命線協會50,000元，上開緩起訴處分業於99年3月23日期
      滿而未經撤銷，足認原檢察官已就異議人酒駕行為為充分
      評價，並為罰刑相當之處罰，本院認其應知所警惕，無再
      犯之虞，對於公共利益之維護已經無礙，而上開緩起訴處
      分內容，確對被告財產產生不利之結果，且此結果之所生
      ，亦係出於同一酒後駕車之行為，評價上已產生實質刑罰
      之效果（參見臺灣高等法院臺中分院98年度交抗字第701
      號裁判要旨），且其所繳納之公益捐款等內容，以其所受
      教育程度及經濟狀況，換算為同等金錢給付，亦高出原處
      分機關所裁處之罰鍰金額，乃原處分機關就此範圍，實無
      再另處以罰鍰之必要，以免使行為人產生雙重之財產損害
      。綜上，原處分再對異議人為不利之金錢裁罰，難稱允當
      ，是以本件異議應認為有理由，合應由本院將原處分關於
      罰鍰之部分撤銷，並就此部分為異議人不罰之諭知。
據上論斷，應依道路交通案件處理辦法第20條前段，裁定如主文
。
中    華    民    國    99    年    4     月    7     日
                              交通法庭法  官  林世民
以上正本證明與原本無異
如不服本裁定應於送達後5日內向本院提出抗告狀
                                      書記官  紀俊源
中    華    民    國    99    年    4     月    7     日

司法院資訊處製作；財團法人民間司法改革基金會備份。
